臺灣臺南地方法院民事判決　　　　　　　 96年度訴字第125號
原　　　告　甲○○
訴訟代理人　王正宏律師
被　　　告　卯○○○
　　　　　　丁○○
　　　　　　辛○○
　　　　　　壬○○
　　　　　　己○○
　　　　　　庚○○
　　　　　　乙○○○
　　　　　　寅○○○
　　　　　　辰○○
　　　　　　丙○○
　　　　　　戊○○
　　　　　　子○
　　　　　　癸○○
　　　　　　丑○○○
上列當事人間請求分割共有物事件，經本院於民國96年6月20日
言詞辯論終結，判決如下：
    主  文
被告丁○○、辛○○、壬○○、己○○、庚○○、乙○○○、寅
○○○、辰○○、子○、戊○○、丙○○、癸○○、丑○○○應
就被繼承人郭清泉所有坐落台南縣麻豆鎮○○段二三０地號土應
有部分二十四分之一辦理繼承登記。
被告子○、戊○○、丙○○、癸○○應就被繼承人郭清輝所有坐
落台南縣麻豆鎮○○段二三０地號土地應有部分二十四分之一辦
理繼承登記。
兩造共有坐落台南縣麻豆鎮○○段二三０地號、地目旱、土地面
積四四七平方公尺應予分割如附圖所示：即編號230-A部分之土
地、面積二百九十八平方公尺分歸原告取得；編號230-B部分之
土地、面積一百四十九平方公尺分歸被告取得，按其應有部分比
例保持共有。
訴訟費用新台幣參萬零肆佰壹拾參元，由被告卯○○○負擔新台
幣柒仟陸佰零參元，由被告丁○○、辛○○、壬○○、己○○、
庚○○、乙○○○、寅○○○、辰○○、子○、戊○○、丙○○
、癸○○、丑○○○連帶新台幣壹仟貳佰陸拾柒元，由被告子○
、戊○○、丙○○、癸○○連帶負擔新台幣壹仟貳佰陸拾柒元，
餘由原告負擔。
    事實及理由
一、被告卯○○○、丁○○、辛○○、壬○○、己○○、庚○○
    、郭麗香、寅○○○、辰○○、丙○○、戊○○、子○、癸○○、丑○○○經合法通知，均未於最後言詞辯論期日到場
    ，核無民事訴訟法第386條各款所列情形，爰依原告之聲請
    ，由其一造辯論而為判決，合先敘明。
二、原告起訴主張：坐落台南縣麻豆鎮○○段230地號土地（下
    稱系爭土地）為原告、被告卯○○○、訴外人郭清泉及郭清
    輝共有，各共有人之應有部分分別為3分之2、4分之1、24分
    之1及24分之1。因系爭土地原共有人郭清泉、郭清輝分別於
    民國（下同）51年12月17日、90年7月19日死亡，又被告丁○○、辛○○、壬○○、己○○、庚○○、乙○○○、寅○○○、辰○○、子○、戊○○、丙○○、癸○○、丑○○○
    為原共有人郭清泉之繼承人，其中被告子○、戊○○、丙○○、癸○○同為原共有人郭清輝之繼承人，渠等迄未就原共
    有人郭清泉、郭清輝於系爭土地應有部分辦理繼承登記，原
    告為訴請分割系爭共有土地，故有請求上開被告就系爭土地
    之應有部分辦理繼承登記之必要。且兩造就系爭土地並無不
    分割之協議，亦無因物之使用目的而不能分割之情事，系爭
    土地亦無法律上不能分割之原因，惟因就分割方法無法達成
    協議，爰依民法第823條第1項及第824條第2項規定，請求准
    予依臺南縣麻豆地政事務所96年3月26日複丈成果圖為分割
    等語，並聲明：如主文第1至3項所示。
三、被告方面：被告等人均未於言詞辯論期日到場，亦未提出準
    備書狀作何聲明或陳述。
四、得心證之理由：
（一）按共有人得隨時請求分割共有物，但因物之使用目的不能
      分割或契約定有不分割之期限者，不在此限；共有物之分
      割，依共有人協議之方法行之，分割之方法不能協議者，
      法院得因任何共有人之聲請，以原物分配於各共有人，民
      法第823條第1項、第824條第1項第1款分別定有明文。經
      查，系爭土地依其使用目的並無不能分割之情形，兩造間
      又無不分割之約定，惟因兩造就分割方法無法達成協議，
      原告訴請裁判分割系爭土地，於法並無不合，應予准許。
（二）次按因繼承取得不動產者，非經登記，不得處分其物權。
      民法第759條亦有明文。而共有之不動產之共有人之一人
      死亡，他共有人請求分割共有物時，為求訴訟經濟起見，
      可許原告就請求繼承登記及分割共有物之訴合併提起，即
      以一訴請求該死亡共有人之繼承人辦理繼承登記並請求該
      繼承人於辦理繼承登記時，與原告及其餘共有人分割共有
      之不動產，最高法院70年度第1次民事庭總會決議可資參
      照。查原告主張系爭土地為伊與被告卯○○○、郭清泉及
      郭清輝所共有，其應有部分原告為3分之2，被告卯○○○
      為4分之1，原共有人郭清泉及郭清輝各為24分之1。嗣原
      共有人郭清泉於51年12月17日死亡，其繼承人為被告丁○○、辛○○、壬○○、己○○、庚○○、乙○○○、寅○○○、辰○○、子○、戊○○、丙○○、癸○○、丑○○○；原共有人郭明輝於90年7月19日死亡，其繼承人為被
      告子○、戊○○、丙○○、癸○○，渠等於原共有人死亡
      後均未辦理系爭土地應有部分之繼承登記等情，業據原告
      提出土地登記謄本、繼承系統表、戶籍謄本等件為證，應
      堪信為真實，是原告一併請求前開被告分別就被繼承人郭
      清泉及郭清輝之應有部分辦理繼承登記，亦應准許。
（三）再按分割共有物，以消滅共有關係為目的，法院裁判分割
      共有土地時，除因該土地內部分土地之使用目的不能分割
      （如為道路）或部分共有人仍願維持其共有關係，應就該
      部分土地不予分割或准該部分共有人成立新共有關係外，
      應將土地分配於各共有人單獨所有。又分割共有物究以原
      物分割或變價分割為適當，法院應斟酌當事人意願、共有
      物之使用情形、經濟效用及全體共有人之利益等情形而為
      適當之分割，不受共有人所主張分割方法之拘束，最高法
      院69年度台上字第1831號判例、88年度台上字第600號判
      決可資參照。經查系爭土地北邊有原告所有磚瓦造平房，
      南有石綿瓦蓋平房，西有磚瓦造平房一半屬原告所有，一
      半為被告所有，東邊有一私設巷道通往平等路，平等路上
      有住家及商店，西邊毗鄰房子，沒有通路，被告所有房子
      廢棄中無人使用，原告房子目前有人使用等情，業經本院
      勘驗現場，製有勘驗筆錄，及囑託台南縣麻豆地政事務所
      繪製之複丈成果圖可憑。又查原告所提如附圖所示之分割
      方案，係將系爭土地分割為二分，由北往南依序將如附圖
      所示編號230-A、面積298平方公尺由原告取得，編號
      230-B、面積149平方公尺由被告等人按被告卯○○○及原
      共有人郭清泉、郭清輝於系爭土地之應有部分比例共同取
      得，並維持共有關係。依原告所提上開分割方案，係依兩
      造在系爭土地上興建建物居住之範圍而劃分，可知原告之
      分割方案與被告等人就系爭土地之使用現狀大致相符。且
      系爭土地經分割後兩造各自所有之土地，均有面臨對外與
      平等路相接之私設巷道，原告亦同意如有占用被告分得土
      地，願將之拆除。從而，本院斟酌系爭土地之使用現況、
      週圍聯絡道路之交通情況及當事人之意願等情狀，並顧及
      共有物之經濟效用與各當事人對於土地使用上最大經濟效
      益，認本件原告主張依附圖所示分割方案分割，應為可採
      。
五、綜上，原告請求被告丁○○、辛○○、壬○○、己○○、庚○○、乙○○○、寅○○○、辰○○、子○、戊○○、丙○○、癸○○、丑○○○及被告子○、戊○○、丙○○、癸○○等人應分別就其被繼承人郭清泉及郭清輝所有系爭土地應
    有部分各24分之1辦理繼承登記，及訴請分割共有物，均為
    有理由，爰判決如主文第一至三項所示。又依民事訴訟法第
    87 條第1項，確定本件訴訟費用額為新臺幣30,413元（計算
    式：裁判費29,413元、公示送達登報費1,000元），按本件
    係共有物分割訴訟，由被告負擔訴訟費用顯失公平，依民事
    訴訟法第80條之1之規定，由兩造即全體共有人依系爭土地
    應有部分之比例負擔訴訟費用，爰判決如主文第四項所示。
五、綜上，本件原告之訴為有理由，爰依民事訴訟法第385條第1
    項前段、第80條之1、第85條第2項，判決如主文。
中　　華　　民　　國　　96　　年　　7 　　月　　4 　　日
                  民事第一庭    法　官　周素秋
以上正本係照原本作成
如對本判決上訴，須於判決送達後20日內向本院提出上訴狀
中　　華　　民　　國　　96　　年　　7 　　月　　4 　　日
                                 書記官　陳志德
